臺灣士林地方法院民事判決　　　　　　　　 96年度建字第1號
原　　　告　合興建設股份有限公司
法定代理人　乙○○
訴訟代理人　洪文浚律師
被　　　告　甲○○
　　　　　　丙○○
上列當事人間給付工程款等事件，本院於民國96年11月27日言詞
辯論終結，判決如下：
    主      文
原告之訴及假執行之聲請均駁回。
訴訟費用由原告負擔。
    事實及理由
一、本件被告甲○○未於言詞辯論期日到場，核無民事訴訟法第
    386 條各款所列情形，爰依原告之聲請，由其一造辯論而為
    判決。
二、按訴狀送達後，原告不得將原訴變更或追加他訴，但被告同
    意、請求基礎事實同一、不甚礙被告之攻擊、防禦者，不在
    此限；被告於訴之變更或追加無異議，而為本案之言詞辯論
    者，視為同意變更或追加，民事訴訟法第255 條第1 項第1
    款、第3 款、第7 款、第2 項定有明文。原告起訴原僅主張
    依據承攬契約關係請求被告給付，嗣於訴訟進行中，則另主
    張依據民法第179 條規定對被告請求。核其所為，要屬訴訟
    標的法律關係之追加，然被告丙○○就此追加，已無異議而
    為本案之言詞辯論，且原告追加之訴所本之基礎事實，要與
    原訴同一，援用證據方法亦復相同，即無礙於被告之攻擊、
    防禦，依據首揭規定，自應核許其追加。
三、原告起訴主張：被告2 人均係原臺北縣淡水鎮竹圍里幸福社
    區D 棟（以下稱幸福社區）之區分所有權人，該棟大樓因92
    1 地震肇使結構受損，而由臺北縣政府列為應予拆除重建之
    標的，嗣幸福社區大廈管理委員會（以下稱管委會）經召開
    區分所有權會議後，由區分所有權人授權該管委會經由公開
    議價手續遴選原告承攬上開大樓拆除重建之全部工程（以下
    稱系爭工程），該管委會並與原告訂有「臺北縣淡水鎮竹圍
    幸福社區D 棟拆除重建工程總合約」（以下稱工程合約），
    在該合約第4 條約定：一樓廠房及標準戶（2 至5 樓，含應
    分攤之公共設施及區分所有權室內隔間、衛浴設備及廚房設
    備）各依住戶修建合約附圖，每坪基本造價新台幣（以下同
    ）45,500元。另地下室挖深、車道增補部分、車道斜坡上方
    不銹鋼房因遮雨棚、中庭10座鐵爬梯及地下室部分停車鋼架
    ，每戶平均分攤計15萬元。而系爭工程原告已依約於94年4
    月30日全部完成，並經該管委會及監造單位，於同年10月1
    日驗收完竣，且被告等亦均於95年2 月6 日辦畢所有權登記
    ，而由被告甲○○取得受分配之臺北縣淡水鎮○○路179 巷
    10號4 樓（以下稱甲房屋）、被告丙○○取得受分配之臺北
    縣淡水鎮○○路179 巷20號5 樓（以下稱乙房屋）之所有權
    ，渠等依約應負給付工程款予原告之義務。若認被告等不須
    受契約關係之拘束，則被告各取得由原告所興建之甲、乙房
    屋所有權，即屬無法律上之原因，而受有登記為上開房屋所
    有權人之利益，並致原告受有支出建築費用之損害，亦應返
    還原告。為此，依工程總合約約定及民法第179 條之規定，
    訴請原告給付工程款云云，並聲明求為判決：(一)被告甲○○
    應給付原告1,840,780 元，及自訴狀繕本送達翌日起至清償
    日止，按週年利率5 ％計算之利息(二)被告丙○○應給付原告
    2,240,270 元，及自起訴狀繕本送達翌日起至清償日止，按
    週年利率5 ％計算之利息(三)原告願供擔保，請准宣告假執行
    。
四、被告丙○○以：幸福社區前於89年8 月16日舉行住戶大會，
    投票決議採用公開招標或議價方式遴選建商，嗣管委會經由
    公開登報招商，於89年9 月8 日公告遴選得標廠商為茂泰營
    造公司（下稱茂泰公司），且該公司已交付金額為800 萬元
    之支票為履約保證金，而原告合興建設股份有限公司從未參
    加公開遴選，並非經由公開遴選正式議價得標廠商，管委會
    竟要求住戶於同年10月與建商簽訂修建契約，被告因造價過
    高，且合約書之相對人並非得標廠商茂泰公司而拒絕簽約，
    管理委員會遂起訴請求被告丙○○移轉其基地應有部分，案
    經臺灣高等法院92年度上易字第1212號民事判決丙○○勝訴
    確定。當時修建工程僅蓋到地下室即停工未再續建，而管委
    會亦將該民事判決結果告知原告，但原告自90年1 月16日至
    93年11月6 日止，近4 年期間，未曾與被告聯絡洽談簽約事
    宜。被告迄於同年10月18日經鄰居電話通知，始知房屋結構
    已完成，遂於同年11月下旬主動與原告聯絡要求降價，並表
    示未談妥價錢前，請原告停止續建工程，然原告堅不降價，
    且持續興建工程，被告因家住臺中無力阻擋，只有任其為之
    。而房屋所有權登記作業，係由原告聘用代書代辦，被告僅
    接獲代書告知提供身份證影本交付辦理登記，非被告主動要
    求，被告非但未付地政規費，且房屋所有權狀迄今仍由原告
    扣留。另中央銀行補助921 地震受災戶之優惠貸款申請日期
    ，係至95年2 月4 日截止，而系爭房屋之所有權登記，卻遲
    至同年月6 日方才辦畢，致被告無法申請優惠貸款，此損失
    應由原告承擔。又本件原告提出之請求係以每戶攤提計算，
    此於計算營造成本固無問題，然原告請求其中某戶給付營造
    費用，則因每戶用料、成本不同而異其結果，自難以攤提為
    計算基礎。再者幸福社區建物之拆除工程，係由臺北縣政府
    派員為之，此部分費用亦當予扣除等語資為抗辯，並聲明求
    為判決：駁回原告之訴。至被告甲○○則未到庭陳述，亦未
    提出準備書狀為何聲明或抗辯。
五、經查：
  (一)如下事實為兩造所不爭執：
  1.被告甲○○、丙○○原均為幸福社區區分所有權人，各有門
    牌號碼分別為臺北縣民權路179 巷10號4 樓、臺北縣民權路
    179 巷20號5 樓房屋之所有權全部，及坐落基地臺北縣淡水
    鎮○○段778 地號土地所有權應有部分。
  2.幸福社區之建物於88年9 月21日因發生之大地震受損，經臺
    北縣政府派員鑑定為半倒之危樓，有傾倒之虞，而予列為應
    予拆除重建之標的，且於91年11月間，派員予以強制拆除。
  3.幸福社區建物經原區分所有權人會議決議拆除重建，並授權
    管委會與茂泰公司議價，且經茂泰公司簽發支票號碼為AL00
    00000 號、發票日為89年8 月28日、面額800 萬元之支票1
    紙為履約保證金交付管委會收執，迄因茂泰公司無法覓得連
    帶保證人及稅務考量等因素，欲以原告名義與管委會締約，
    事經幸福社區區分所有權人於90年2 月27日集會時，由茂泰
    公司在場報告將以原告名義締約，而管委會則於91年4 月17
    日與原告簽訂工程合約，另以全體區分所有權人為委任人，
    以管委會為起造人申請起造。
  4.系爭工程已於94年4 月30日完工，並經管委會及監造單位於
    同年10月1 日驗收完竣。
  5.甲、乙房屋均經於95年2 月6 日辦畢第一次登記，迄今仍分
    別登記為被告甲○○、丙○○所有。
  6.管委會前曾經主張依據公寓大廈管理條例第14條第1 項規定
    ，訴請被告丙○○出讓其在幸福社區之區分所有建物所有權
    全部及基地所有權應有部分，案經本院90年度重訴字第370
    號、臺灣高等法院92年度上易字第1212號民事判決管委會敗
    訴確定。
  (二)上開事實，且有工程合約（本院卷第8 頁以下）、營建工程
    驗收證明書（本院卷第22頁）、建物登記謄本（本院卷第23
    頁以下）、使用執照（本院卷第84頁）、地籍謄本（本院卷
    第23頁以下）、管委會公告（本院卷第129 頁以下）、幸福
    社區會議記錄（本院卷第43頁），附卷可稽，且經本院調取
    系爭重建工程建造執照卷宗及本院90年度重訴字第370 號、
    臺灣高等法院92年度上易字第1212號不動產所有權移轉登記
    事件卷宗查核屬實，均堪信為真實。
六、茲原告主張依據工程合約約定及民法第179 條規定，訴請被
    告給付如其訴之聲明，被告丙○○則以前開情詞置辯。本院
    判斷如下：
  (一)關於原告主張依據工程合約請求給付部分：
  1.公寓大廈因震災毀損而辦理原地重建或修繕補強者，得經區
    分所有權人2 分之1 以上及其區分所有權應有部分合計2 分
    之1 以上之出席，召開區分所有權人會議，不受公寓大廈管
    理條例第31條第1 項規定之限制。重建或修繕補強之決議，
    應經全體區分所有權人及其區分所有權應有部分合計均超過
    2 分之1 同意為之，89年11月29日總統公佈之九二一震災重
    建暫行條例增訂第17條之1 第1 項固有明文。又公寓大廈之
    重建，應經全體區分所有權人及基地所有權人、地上權人或
    典權人之同意。但因地震肇致危害公共安全者，不在此限；
    公寓大廈有前條第3 款所定之情形，經區分所有權人會議決
    議重建時，區分所有權人不同意決議又不出讓區分所有權或
    同意後不依決議履行其義務者，管理負責人或管理委員會得
    訴請法院命區分所有權人出讓其區分所有權及其基地所有權
    應有部分，公寓大廈管理條例第13條第3 款、第14條第1 項
    亦分別定有明文。據上揭規定，可知公寓大廈之因地震毀損
    ，至危害公共安全者，無需經全體區分所有權人同意，只需
    經合法召集區分所有權人會議，經區分所有權人及所享所有
    權應有部分合計比例均1/2 以上之出席及同意重建、修繕而
    依法決議時，即得排除其他區分所有權人之反對進行重建或
    修繕，但如有區分所有權人不同意區分所有權人會議決議又
    不出讓區分所有權，或同意後不依決議履行其義務者，僅得
    由管理負責人或管理委員會，訴請其出讓區分所有建物所有
    權及基地所有權應有部分而已，未同意決議又不出讓或同意
    決議而未履行之區分所有權人，不當然因此與管理委員會或
    管理委員會因重建、修繕而為法律行為之相對人間，成立何
    種法律關係，或因此當然受管理委員會所為法律行為之拘束
    。
  2.查原告所引據之工程合約文首，已載明：幸福社區欲進行災
    後重建，依據公寓大廈管理條例及區分所有權人會議授權，
    管委會經公開議價手續遴選原告承攬拆除重建全部工程，原
    告除與各住戶訂立工程修建合約外，與管委會訂立該契約等
    語，可知工程合約係由原告與管委會訂立之承攬契約，契約
    效力僅存在於管委會與原告之間，至原告與各重建之區分所
    有權人間，尚須另立修建合約為其間法律關係之規範。而考
    之幸福社區89年8 月16日區分所有權人會議決議授權管委會
    議約之對象，為同社區C 棟重建之承攬廠商即訴外人茂泰公
    司，此有幸福社區區分所有權人會議決議在卷可稽（本院卷
    第188 頁以下），其後變更為與原告締約，雖曾經於90年2
    月27日區分所有權人會議時，由在場茂泰公司人員報告稱：
    為稅務考量將以原告名義與管委會簽訂工程總合約，住戶若
    有意見請反映等語，亦有會議記錄一份附卷可參（本院卷第
    143 頁），但揆之該次會議就是否委由管委會與原告締約，
    並未經表決或投票作成決議，僅決議：「未簽約戶應與建商
    完成簽約及重建相關手續，否則依法處理」等語，自不能認
    為管委會係經區分所有權人會議合法授權與原告訂立工程合
    約，且無證據顯示被告曾參與該次會議並為同意之表示，是
    被告既非工程合約之契約當事人，復未授權管委會與原告訂
    約，自不受該工程合約約定之拘束。
  3.幸福社區建物雖係因地震毀損，且經主管機關派員鑑定應予
    拆除，應認符於公寓大廈管理條例第13條第3 款之規定，但
    依據前揭規定及說明，該款規定僅規範管委會得求出讓建物
    及基地之所有權，非擬制或強制區分所有權人與管委會或某
    特定廠商成立契約關係或締約，是亦無由斷認兩造間已因管
    委會與原告締結工程合約，而當然成立如工程合約約定之承
    攬契約關係，故被告不負如工程合約所約定之契約義務，則
    原告主張依據工程合約約定請求被告給付，是屬無據。
  (二)關於原告主張依據民法第179 條規定請求給付部分：
  1.按「無法律上之原因而受利益，致他人受損害者，應返還其
    利益。雖有法律上之原因，而其後已不存在者，亦同。」；
    「不當得利之受領人，除返還其所受之利益外，如本於該利
    益更有所取得者，並應返還。但依其利益之性質或其他情形
    不能返還者，應償還其價額。」，民法第179 條、第181 條
    雖有明文，即無法律上之原因而受有利益之人，如因此致他
    人受有損害時，固負返還其所受利益之義務，然所應返還者
    ，為其所受之利益，除因其所受利益之性質或其他情形不能
    返還者外，受損害之人僅得請求返還該利益，而不得逕行請
    求受益人按價返還金錢。
  2.本件所涉甲、乙房屋之起造，固係經區分所有權人會議於91
    年4 月20日決議，而以包含被告等人在內之全體住戶名義，
    委由管委會出名申請建築執照，而為實質起造申請人，此有
    建造執照卷內附之會議記錄、幸福社區重建工程起造人暨委
    託人名冊可證。但該等房屋建造所需成本，被告自始未曾出
    資，而係由原告出資所興建，此為被告所不爭執，自當認原
    告無待於登記，即因此原始取得該等建物之不動產所有權，
    至上述起造人申辦名義人為何，則僅為行政管理事項，要無
    礙於此之認定。
  3.被告既未出資起造甲、乙房屋，又與原告間無承攬或其他原
    因債權債務關係存在，渠等經辦畢第一次登記而登記為甲、
    乙房屋之所有權人，即屬無法律上之原因而受有利益，並因
    此致原告受有損害，雖為無疑，但依據上開規定及說明，被
    告所受之利益係「登記為所有權人」，此亦為原告自己所主
    張，則原告所得請求返還以回復者，應係所有權登記名義，
    即僅得請求被告塗銷所有權登記，而此等塗銷登記之作為義
    務給付，性質上無不能返還之問題，客觀上亦無其他情事可
    認有不能履行之事實存在，原告捨此不由，於此逕主張其所
    受損害為承攬工程報酬同額之金錢，進而主張憑本民法第17
    9 條規定，請求被告加計法定遲延利息返還，亦難認可取。
七、從而，原告主張依據工程合約約定及民法第179 條規定，請
    求被告甲○○給付1,840,780 元，請求被告丙○○給付2,24
    0,270 元，及均自起訴狀繕本送達翌日起至清償日止，按週
    年利率5 ％計算之利息，均為無理由，應予駁回。
八、原告雖陳明願供擔保，聲請宣告假執行，惟其訴既經駁回，
    所為假執行之聲請亦失所附麗，應併予駁回之。至兩造其餘
    攻擊、防禦方法，經各予審酌後，認均無礙於本件之判斷，
    於茲不贅。
九、據上論結，原告之訴為無理由，依民事訴訟法第385 條第1
    項前段、第78條判決如主文。
中　　華　　民　　國　　96　　年　　12　　月　　11　　日
                  民事第一庭法  官  蕭錫証
以上正本係照原本作成。
如對本判決上訴須於判決送達後20日內向本院提出上訴狀
中　　華　　民　　國　　96　　年　　5 　　月　　20　　日
                            書記官  林立原
